臺灣彰化地方法院刑事判決
111年度訴字第538號
公  訴  人  臺灣彰化地方檢察署檢察官
被      告  趙英然



            李敏玲


上  二  人
選任辯護人  陳盈壽律師
上列被告因詐欺等案件，經檢察官提起公訴（110年度偵字第116
36號、111年度偵字第5049號），因被告於準備程序中就被訴事
實為有罪之陳述，本院合議庭裁定以簡式審判程序審理，判決如
下：
    主      文
趙英然犯詐欺取財罪，處有期徒刑伍月，如易科罰金，以新臺幣
壹仟元折算壹日；又犯以不正方法由自動付款設備取得他人之物
罪，處有期徒刑參月，如易科罰金，以新臺幣壹仟元折算壹日；
又共同犯行使偽造私文書罪，處有期徒刑肆月，如易科罰金，以
新臺幣壹仟元折算壹日。應執行有期徒刑拾月，如易科罰金，以
新臺幣壹仟元折算壹日。緩刑參年。
李敏玲共同犯行使偽造私文書罪，處有期徒刑肆月，如易科罰金
，以新臺幣壹仟元折算壹日。緩刑貳年。
汽(機)車過戶登記書「原車主名稱」欄上偽造之「林錦秀」署名
壹枚沒收。
    事實及理由
一、犯罪事實
  ㈠趙英然係趙莉慧之弟，趙莉青與趙莉仙之兄。緣趙莉慧、趙
    英然、趙莉青、趙莉仙之母親林錦秀於民國109年11月1日過
    世，趙英然明知林錦秀之遺產為繼承人趙莉慧、趙莉青、趙
    莉仙及其所公同共有，未經全體繼承人之同意，不得再以已
    死亡之林錦秀名義，領取或轉匯應由全體繼承人共同繼承之
    存款。詎竟乘其持有林錦秀金融帳戶存摺及印章之機會，有
    如下之犯行：
  ⒈趙英然基於詐欺取財之犯意，於109年11月3日，向不知情之
    兆豐國際商業銀行（下稱兆豐商銀）承辦人員，申請自林錦
    秀所有兆豐商銀帳號「00000000000」號帳戶，轉帳新臺幣
    （下同）40萬元至趙英然自己申辦之兆豐商銀帳號「000000
    00000」號帳戶中，致不知情之兆豐商銀行員誤以為趙英然
    係經林錦秀本人授權，因而陷於錯誤，允許趙英然轉帳40萬
    元至其兆豐商銀帳戶內。
  ⒉趙英然復意圖為自己不法之所有，基於以不正方法由自動付
    款設備取得他人之物之犯意，於附表所示之時間，持林錦秀
    所有臺灣銀行彰化分行帳號「000000000000」號帳戶之金融
    卡，接續前往彰化縣彰化市境內之自動櫃員機，置入金融卡
    且輸入密碼，使自動櫃員機之辨識系統誤認趙英然係有權持
    該金融卡提領所指定金額之人，以此不正方法操作自動付款
    設備，而接續提領附表所示之金額，共計74萬元。
　㈡李敏玲係趙英然之妻，2人均明知林錦秀已於109年11月1日死
    亡，仍共同基於行使偽造私文書及使公務員登載不實之犯意
    聯絡，於同年月12日一起至交通部公路總局臺中區監理所彰
    化監理站（下稱彰化監理站），由李敏玲在汽（機）車過戶
    登記書上偽簽「林錦秀」之姓名，並由趙英然將林錦秀之私
    章交付予不知情之彰化監理站承辦人員，由承辦人員將林錦
    秀之私章蓋用於汽（機）車過戶登記書上，使成林錦秀將車
    牌號碼0000-00號自用小客車（下稱系爭車輛）過戶予李敏
    玲之文書，並持之向上開彰化監理站承辦人員行使，致彰化
    監理站之承辦公務員將系爭車輛過戶之不實事項登載於職務
    上所掌之公文書，而將系爭車輛過戶予李敏玲，足生損害於
    其他繼承人及監理機關對車籍管理之正確性。
　㈢案經趙莉慧告訴臺灣彰化地方檢察署檢察官偵查起訴。
二、證據
  ㈠被告趙英然於警詢、偵查之不利於己之陳述，及本院準備程
    序與審理中之自白。
  ㈡被告李敏玲於偵查之不利於己之陳述，及本院準備程序與審
    理中之自白。
　㈢證人即告訴人趙莉慧、證人趙莉青於偵查中之證述（見110年
    度他字第100號偵卷【下稱他卷】第175頁至第178頁、110年
    度偵字第11636號偵卷【下稱11636卷】第47頁至第50頁）。
　㈣林錦秀之除戶戶籍謄本、臺灣銀行彰化分行ATM（機號01657
    ）提領影像、兆豐商銀110年4月28日函及檢附①帳號0000000
    0000號、戶名林錦秀帳戶與②帳號0000000000號、戶名趙英
    然帳戶之客戶基本資料表、開戶資料、交易明細等資料、同
    年11月23日函及檢附帳號00000000000號、戶名林錦秀帳戶
    轉帳至帳號0000000000號、戶名趙英然帳戶之往來交易明細
    、轉帳日記帳等資料、彰化監理站同年11月15日函及檢附系
    爭車輛之汽（機）車過戶登記書、查詢過戶資料等資料、11
    1年1月14日函及檢附查詢系爭車輛之過戶資料、汽（機）車
    過戶登記書等資料、臺灣銀行彰化分行110年11月15日函及
    檢附帳號000000000000號、戶名林錦秀帳戶之交易明細資料
    、車號查詢汽車車籍（見他卷第11頁、第61頁至第65頁、第
    87頁至第109頁、11636卷第61頁至第85頁、第91頁至第94頁
    ）。
三、論罪部分
  ㈠按人之權利能力，終於死亡，其權利義務因死亡而開始繼承
    ，由全體繼承人承受，故關於遺產之法律行為，自當由全體
    繼承人為之，被繼承人縱令於生前曾授權他人為之，亦因其
    死亡權利主體不存在而授權關係歸於消滅，自不得再以授權
    人之名義為法律行為 (最高法院80年度台上字第4091號判決
    意旨參照)。是林錦秀於109年11月1日死亡後，其權利主體
    已不存在，其所有帳戶內之存款與其名下所有之動產即已列
    為遺產，依法由全體繼承人共同繼承，任何人均不得再以「
    林錦秀」之名義就其所有帳戶之存款、名下所有動產為處分
    行為。被告趙英然明知林錦秀已死亡，未得同為繼承人之告
    訴人及其餘繼承人之同意或授權，即將犯罪事實欄一㈠⒈所示
    林錦秀所有兆豐商銀內之存款40萬元臨櫃轉帳至其所有兆豐
    商銀帳戶內，使不知情之兆豐商銀承辦人員陷於錯誤，誤認
    被告趙英然係有權辦理上開事項權限之人予以辦理前揭轉帳
    ，而未依存款人死亡後辦理存款之相關作業規定辦理，逕將
    該款項轉帳入被告趙英然所有兆豐商銀帳戶內，自足以生損
    害於林錦秀全體繼承人，及兆豐商銀對於存款管理之正確性
    ，而屬詐欺取財之行為。又辯護人固為被告趙英然主張，此
    部分一般實務係論以行使偽造私文書，請鈞院考量等語。然
    依卷附兆豐商銀110年11月23日兆銀總集中字第1100063666
    號函說明二、所載「旨揭交易係以『轉帳』方式由本行北彰化
    分行林君帳戶轉至同分行之趙君帳戶，無需匯款，故無相關
    之匯款申請書可提供」等語（見11636卷第79頁），足見辯
    護人之主張核與本案情形有間，本按情形既無私文書，無法
    構成行使偽造私文書罪，然依其行為，顯係欺騙兆豐商銀承
    辦人員而達成財產移轉之目的，自應評價為詐欺取財行為，
    附此敘明。
　㈡次按刑法第339條之2所謂自動付款設備係指藉由電子控制系
    統設置預定之功能，而由機械本身提供轉帳、領取現金等相
    關金融服務之設備，只須符合特定操作程序，且輸入之帳號
    密碼相符，即可在該帳戶存款餘額額度內從事提款、轉帳或
    其他金融交易，而同條所稱不正方法，包括一切非以合法、
    正確方式操作自動付款設備之行為，故無權使用他人資料者
    亦屬之。是被告趙英然明知林錦秀已死亡，仍持犯罪事實欄
    一㈠⒉所示林錦秀所有之臺灣銀行帳戶之金融卡，於附表所示
    時間提領如附表所示金額，縱該金融卡為林錦秀生前授權予
    被告趙英然持有，然於林錦秀死亡後該授權即歸消滅，被告
    趙英然仍持該金融卡至自動櫃員機提款，即為無權使用他人
    資料之不正方法。
　㈢又按刑法第210條之偽造文書，以無制作權之人制作他人名義
    之文書為要件，苟無制作權之人未得他人之同意或授權，即
    以他人名義制作文書，足以生損害於公眾或他人，罪名即行
    成立，旨在保護文書之實質真正，以文書之信用為保護法益
    。所稱他人，除自己之外，不問已經死亡或尚未出生者，均
    包括在內。所稱足生損害於公眾，指足生損害於公共利益；
    他人，指自己以外之第三人私益而言；且以有生損害之危險
    為已足，並不以發生實際上損害為必要。又所謂損害，並不
    以其文書之真正名義人為限，苟因該項偽造或變造之文書足
    以蒙受損害者，即屬本罪之被害人（最高法院109年度台上
    字第2368號判決意旨參照）。復刑法第214條所謂使公務員
    登載不實事項於公文書罪，以一經他人之聲明或申報，公務
    員即有登載之義務，並依其所為之聲明或申報予以登載，而
    屬不實之事項者，始足構成（最高法院105年度台非字第66
    號判決意旨參照）。是被告趙英然、李敏玲明知林錦秀已死
    亡，仍持林錦秀之真正印章至彰化監理站，於系爭車輛之汽
    (機)車過戶登記書「原車主名稱」欄上偽造「林錦秀」之署
    押、盜蓋「林錦秀」之印章，並持該汽(機)車過戶登記書交
    予監理機關，以之申報林錦秀將系爭車輛過戶予被告李敏玲
    ，使監理機關將該不實事實登載於相關電腦檔案及文書資料
    ，其等所為自足以生損害於其他繼承人及文書之公共信用，
    應構成行使偽造私文書及使公務員登載不實之行為。再此情
    形與對銀行為領款、轉帳行為不同者，銀行基於消費寄託關
    係，具有存款之所有權，因此對銀行行員實施詐術使財產移
    轉，會構成詐欺取財罪，然監理機關並不擁有車輛之所有權
    ，因此不能比附援引，亦併此敘明。
　㈣是核被告趙英然就犯罪事實欄一㈠⒈所為，係犯刑法第339條第
    1項之詐欺取財罪；就犯罪事實欄一㈠⒉所為，係犯刑法第339
    條之2第1項以不正方法由自動付款設備取得他人之物罪；就
    犯罪事實欄一㈡所為，係犯刑法第216條、第210 條之行使偽
    造私文書罪及同法第214條之使公務員登載不實罪。被告李
    敏玲就就犯罪事實欄一㈡所為，係犯刑法第216條、第210條
    之行使偽造私文書罪及同法第214條之使公務員登載不實罪
    。
　㈤被告趙英然、李敏玲就犯罪事實欄一㈡所為，有犯意聯絡及行
    為分擔，皆為共同正犯。
　㈥又被告趙英然於附表所示之10次提領行為，係出於同一領取
    林錦秀所有帳戶內存款之意思，侵害同一法益，且時間密接
    ，各行為之獨立性極為薄弱，應評價為數個舉動之接續施行
    ，屬接續犯之單純一罪。
　㈦另被告2人於系爭車輛之汽(機)車過戶登記書上「原車主名稱
    」欄上偽造「林錦秀」署押及盜蓋「林錦秀」印章之行為，
    係偽造上開私文書之階段行為，其等偽造私文書後持以行使
    ，偽造之低度行為復為行使之高度行為所吸收，均不另論罪
    。被告2人向彰化監理站之承辦公務員行使偽造私文書，藉
    以使承辦公務員將被告李敏玲登記為系爭車輛之新車主等不
    實事項，登載於職務上所掌之電腦檔案及相關管理文書等之
    行為，係以一行為同時觸犯行使偽造私文書罪及使公務員登
    載不實罪，為想像競合犯，均應依刑法第55條規定，從一重
    之行使偽造私文書罪處斷。
　㈧被告趙英然所犯上開3罪間，犯意各別，行為互殊，應予分論
    併罰。 
四、科刑審酌
　　爰以被告等之行為責任為基礎，審酌：⑴被告2人於林錦秀死
    亡後，明知其遺產屬於全體繼承人公同共有，竟罔顧其餘繼
    承人對於該遺產之權利，被告趙英然擅自由林錦秀所有帳戶
    中轉帳及提領屬於遺產之款項，並與被告李敏玲共同將屬於
    遺產之登記於林錦秀名下之系爭車輛過戶予被告李敏玲，除
    損及各該銀行對於存款帳戶管理、監理機關對車籍管理之正
    確性外，亦損及其餘繼承人之權利，並傷及手足之情，所為
    實則非難；⑵惟考量被告2人於本院審理時終能坦承犯行，態
    度尚可，且與告訴人及其餘繼承人達成調解，並將自林錦秀
    所有帳戶內提領之114萬元及系爭車輛換算等值價額5萬元，
    合計119萬元之金額，於111年6月17日匯入兩造所指定之帳
    戶內，有本院調解程序筆錄及臺灣中小企業銀行匯款申請書
    各1紙在卷可證（見本院卷第115頁、第121頁）之犯後處理
    情形與態度；⑶兼衡被告趙英然於本院審理中自陳：為大學
    畢業，之前從事製造業，年薪收入約200萬元，家裡有配偶
    即被告李敏玲與3名子女等語；被告李敏玲於本院審理中自
    陳：為專科畢業，之前從事製造業，年薪收入約50萬元，家
    裡有配偶即被告趙英然與3名子女等語（見本院卷第107頁）
    之家庭經濟狀況；⑷參酌告訴人於本院審理中之意見（見本
    院卷第107頁）等一切情狀，分別量處如主文所示之刑，並
    衡酌被告趙英然所犯各罪侵害法益之異同、對侵害法益之加
    重效應及時間、空間之密接程度，而為整體評價後，定應執
    行刑如主文所示，並均諭知易科罰金之折算標準如主文所示
    。
五、緩刑考量
　　被告2人前均未曾因故意犯罪受有期徒刑以上刑之宣告，此
    有其等臺灣高等法院被告前案紀錄表在卷可稽，被告2人因
    一時失慮，偶罹刑章，犯後均坦承犯行，與告訴人及其餘繼
    承人達成調解，並將自被繼承人林錦秀帳戶內所得款項及系
    爭車輛換算等值價額均歸還予被繼承人之遺產中，業如前述
    ，本院信經此偵、審程序及科刑判決，當能使其等知所警惕
    而無再犯之虞，本院認對被告2人宣告之刑，以暫不執行為
    適當，爰依刑法第74條第1項第1款規定，各併予宣告如主文
    所示之緩刑，以啟自新。
六、是否沒收之考量
　㈠按犯罪所得，屬於犯罪行為人者，沒收之；犯罪所得已實際
    合法發還被害人者，不予宣告沒收或追徵；宣告前2條之沒
    收或追徵，有過苛之虞、欠缺刑法上之重要性、犯罪所得價
    值低微，或為維持受宣告人生活條件之必要者，得不宣告或
    酌減之，刑法38條之1第1項前段、第5項、第38條之2第2項
    分別定有明文。查被告趙英然就犯罪事實欄一㈠所得之款項1
    14萬元，及被告趙英然、李敏玲就犯罪事實欄一㈡所得之系
    爭車輛所有權，雖被告趙英然同為繼承人之一，然在被繼承
    人之遺產分割前此部分仍屬全體繼承人公同共有，而仍為其
    等之犯罪所得，惟被告2人既已與同為繼承人之告訴人及其
    餘繼承人均達成和解，並將上開114萬元及系爭車輛換算等
    值價額5萬元歸還予被繼承人之遺產中，已如前述，被告2人
    並未再保有本案之犯罪所得，即實際上已因前開民事調解而
    達到犯罪利得沒收及回復正常財產秩序之功能，評價上應等
    同犯罪所得已實際合法發還被害人，如再予宣告沒收或追徵
    ，恐有過苛之虞，爰依前揭規定均不予宣告沒收。
　㈡按盜用他人真正印章所蓋之印文，仍屬真正之印文，並非偽
    造之印文，自不在刑法第219條所定強制沒收之列(最高法院
    108年度台上字第2661號判決意旨參照)，是被告趙英然於犯
    罪事實欄一㈡盜用已過世母親林錦秀真正印章所蓋用之印文
    ，並非偽造之印文，自無從依刑法第219條之規定宣告沒收
    。至前開偽造之汽（機）車過戶登記書，雖係因犯罪所生之
    物，然既已交予彰化監理站承辦公務員收受，即非被告2人
    所有，爰不予宣告沒收。惟該汽（機）車過戶登記書「原車
    主名稱」欄上偽造之「林錦秀」署名1枚，不問屬於被告2人
    與否，應依刑法第219條規定諭知宣告沒收。
七、依刑事訴訟法第273條之1第1項、第299條第1項前段、第310
    條之2、第454條第1項，刑法第28條、第339條第1項、第339
    條之2第1項、第216條、第210條、第214條、第55條前段、
    第51條第5款、第41條第1項前段、第8項、第219條、第74條
    第1項第1款，刑法施行法第1條之1第1項，判決如主文。
八、如不服本判決應於收受判決後20日內向本院提出上訴書狀，
    並應敘述具體理由。其未敘述上訴理由者，應於上訴期間屆
    滿後20日內向本院補提理由書（均須按他造當事人之人數附
    繕本）「切勿逕送上級法院」。
本案經檢察官陳鼎文提起公訴，檢察官鄭安宇到庭執行職務。
中　　華　　民　　國　　111 　年　　7 　　月　　14　　日
                  刑事第三庭  法  官  廖健男
以上正本證明與原本無異。
如不服本判決應於收受判決後20日內向本院提出上訴書狀，並應
敘述具體理由；其未敘述上訴理由者，應於上訴期間屆滿後20日
內向本院補提理由書（均須按他造當事人之人數附繕本）「切勿
逕送上級法院」。
告訴人或被害人對於判決如有不服具備理由請求檢察官上訴者，
其上訴期間之計算係以檢察官收受判決正本之日期為準。　　　
中　　華　　民　　國　　111 　年　　7 　　月　　14　　日
　　　　　　　　　            書記官  顧嘉文
　　　　　　　　　　　　　　　
附表：（民國/新臺幣）　　　　　　　　　
編號 提領時間 提領金額 1 109年11月2日上午8時21分許 10萬元 2 109年11月2日上午8時23分許 4萬元 3 109年11月3日上午8時37分許 10萬元 4 109年11月3日上午8時38分許 5萬元 5 109年11月4日下午9時52分許 10萬元 6 109年11月4日下午9時54分許 5萬元 7 109年11月5日下午5時52分許 10萬元 8 109年11月5日下午5時53分許 5萬元 9 109年11月12日上午10時9分許 10萬元 10 109年11月12日上午10時10分許 5萬元 總計  74萬元 
　　　　　　　　　
　　　　　　　　　　　　　　　　　　
【附錄論罪科刑法條】
中華民國刑法第339條
意圖為自己或第三人不法之所有，以詐術使人將本人或第三人之
物交付者，處5年以下有期徒刑、拘役或科或併科50萬元以下罰
金。
以前項方法得財產上不法之利益或使第三人得之者，亦同。
前二項之未遂犯罰之。

中華民國刑法第339條之2
意圖為自己或第三人不法之所有，以不正方法由自動付款設備取
得他人之物者，處3年以下有期徒刑、拘役或30萬元以下罰金。
以前項方法得財產上不法之利益或使第三人得之者，亦同。
前二項之未遂犯罰之。

中華民國刑法第210條
偽造、變造私文書，足以生損害於公眾或他人者，處5年以下有
期徒刑。

中華民國刑法第216條
行使第210條至第215條之文書者，依偽造、變造文書或登載不實
事項或使登載不實事項之規定處斷。

中華民國刑法第214條
明知為不實之事項，而使公務員登載於職務上所掌之公文書，足
以生損害於公眾或他人者，處3年以下有期徒刑、拘役或1萬5千
元以下罰金。